【裁判字號】    97,訴,1206
【裁判日期】    980122
【裁判案由】    返還不當得利
【裁判全文】
臺灣士林地方法院民事判決              97年度訴字第1206號
原      告    甲○○
兼訴訟代理人  乙○○
被      告    丙○○
上列當事人間返還不當得利事件，本院於民國98年1 月6 日言詞
辯論終結，判決如下：
    主  文
原告之訴駁回。
訴訟費用由原告負擔。
    事  實  及  理  由
一、本件被告未於言詞辯論期日到場，核無民事訴訟法第386 條
    各款所列情形，爰依原告之聲請，由其一造辯論而為判決。
二、原告起訴主張：
  (一)原告於本院強制執行拍賣臺北市士林區大南號3 號3 樓建物
    （下稱系爭建物）及其所坐落基地（下稱系爭土地）時，共
    同以新臺幣（下同）416 萬元得標，而取得系爭房屋、土地
    之所有權。系爭建物原登記之面積為81.40 平方公尺，惟原
    告於裝潢時發覺面積似乎有短少，向臺北市士林地政事務所
    （下稱士林地政）申請比照臺北市政府建管處建物原始設計
    藍圖實際測量後，確認系爭建物實際面積僅有72.02 平方公
    尺（含室內61.68 平方公尺、陽臺10.34 平方公尺），較原
    登記面積短少9.38平方公尺。
  (二)原告之前手即強制執行案件之債務人為訴外人黃裕敦（下稱
    黃裕敦），黃裕敦係以總價720 萬元，向被告買受系爭建物
    、土地。黃裕敦買受系爭建物、土地時，係以系爭建物之面
    積即81.40 平方公尺，作為計算、議定價格的標準，亦即每
    平方公尺單價為8 萬8,452 元（計算式：7,200,000 （元）
    ÷81.40 （平方公尺）=88,452） ，被告出售予黃裕敦時，
    就系爭建物短少之9.38平方公尺部分之價金即82萬9,680 元
    （計算式：88,452×9.38= 829,680） ，即係無法律上原因
    而受利益，並致黃裕敦受有財產上之損失。黃裕敦應得依不
    當得利之法律，請求被告返還溢收之款項82萬9,680 元。而
    黃裕敦對被告之不當得利債權，業已與原告簽訂「債權讓與
    協議書」，將之讓與予原告，原告自得請求被告如數給付。
  (三)並聲明請求判決：被告應給付原告82萬9,680 元，及自92年
    8月8日起至清償日止，按週年利率5%計算之利息。
三、被告未於言詞辯論期日到場，亦未提出準備書狀作何聲明或
    陳述。
四、原告主張下列事實，因被告經合法送達，未到庭爭執或否認
    ，應堪信為真實：
  (一)原告於本院強制執行拍賣系爭建物、土地時，共同以416 萬
    元得標，而取得系爭房屋、土地之所有權。系爭建物原登記
    面積為81.40 平方公尺，惟原告於取得所有權後向士林地政
    申請比照臺北市政府建管處建物原始設計藍圖實際測量後，
    確認系爭建物實際面積僅有72.02 平方公尺（含室內61.68
    平方公尺、陽臺10.34 平方公尺），較原登記面積短少9.38
    平方公尺。此業據原告提出系爭建物平面圖謄本、士林地政
    建物測量成果圖附卷可稽（本院卷第10頁至第12頁），並經
    士林地政檢附相關申請及更正資料，於97年10月16 日 以北
    市士地三字第09731539100 號函回覆無訛（本院卷第50頁、
    第76頁至第91頁參照）
  (二)原告之前手即強制執行案件之債務人為黃裕敦（下稱黃裕敦
    ），黃裕敦係以總價720 萬元，向被告買受系爭建物、土地
    。黃裕敦主張對被告有不當得利請求權，並將該不當得利請
    求權讓與原告，原告以起訴狀繕本之送達，對被告為債權讓
    與之通知。此有債權讓與協議書、土地建物異動登記簿、土
    地登記申請書等件在卷足憑（本院卷第14頁至第18頁、第51
    頁至第75頁）。
五、本院應審酌者，厥為：原告得否以其受讓黃裕敦對被告之不
    當得利債權為由，請求被告返還不當得利82萬9,680 元？
    茲論述如下：
  (一)按債權人得將債權讓與於第三人，此為民法第294 條前段所
    明定。惟債權讓與，係以移轉特定債權為標的之契約，故該
    特定債權如確定的不存在，即難認其契約為有效（最高法院
    86年度台上字第1045號裁判意旨參照）。準此，原告之主張
    是否有理由，即取決於黃裕敦是否對被告有不當得利返還請
    求權存在，合先敘明。
  (二)黃裕敦對被告並無不當得利返還請求權存在：
    按無法律上原因而受利益，致他人受損害者，應返還其利益
    ，民法第179 條前段定有明文。經查，被告受領黃裕敦所給
    付之系爭建物、土地總價款720 萬元，係基於被告與黃裕敦
    間所訂立之買賣契約，自非無法律上原因，原告主張被告受
    領買賣價款係無法律上原因而受利益，已難遽採；原告雖另
    主張：黃裕敦與被告就系爭土地、建物訂立買賣契約時，係
    依登記面積即81.40 平方公尺，作為計算、議定價格的標準
    ，亦即每平方公尺單價為8 萬8,452 元等語，惟就黃裕敦與
    被告間之締約、議價方式及真意，並未舉證以實其說，尚難
    認其總價之議定，係依「每坪或每平方公尺單價乘以登記面
    積」之方式機械計算之，並進而推論如面積有所短少，被告
    即應按短少面積乘以原告估算之每坪單價，返還不當得利予
    黃裕敦。況依一般社會常情，房屋及其所坐落基地多係同時
    買賣，因房屋及其所坐落基地係屬單一整體，且房屋各部分
    之結構及功用均不同，無從就單一房屋之價值為分割或平均
    為單位之計算，從而交易實情對於房屋及基地之買賣通常均
    屬整體議價，而非議定單位面積之價格後再依總面積累積計
    算買賣價金；縱房屋買賣雙方於交易過程中提及房屋單位面
    積之單價，通常亦僅屬總價磋商之手段與過程，最終仍係就
    房屋、基地總價為確認，絕非如代替物或單純之土地得為部
    分或切割之交易，從而，即使系爭房屋之買賣事後發生坪數
    不足，亦僅屬買賣標的物欠缺契約所約定或通常應有價值之
    瑕疵，不應認為買賣雙方僅就與房屋面積與價金對價相當部
    分成立契約，就溢價部分即認為無契約關係之法律上原因而
    受利益，而請求不當得利返還。從而，黃裕敦縱係因系爭建
    物登記面積較實際面積超出9.38平方公尺，致其依登記面積
    核算而出價購買，亦與不當得利無涉，尚難認黃裕敦對被告
    有何不當得利債權存在，自亦無從將此不存在之債權讓與予
    原告。綜上所述，原告依債權讓與及不當得利之法律關係，
    請求被告返還不當得利82萬9,680 元，及自92年8 月8 日起
    至清償日止，按週年利率5%計算之利息，即無理由，應予駁
    回。
六、本件事證已臻明確，原告其餘主張及所提訴訟資料，經本院
    斟酌後，認為均不足以影響本判決之結果，自無一一詳予論
    駁之必要，併此敘明。
七、據上論結，本件原告之訴為無理由，依民事訴訟法第78條，
    判決如主文。
中    華    民    國    98    年    1     月    22    日
                  民事第二庭  法  官  王怡雯
以上正本證明與原本無異。
如對本判決上訴，應於判決送達後20日內向本院提出上訴狀。
中    華    民    國    98    年    1     月    23    日
                              書記官  桂大永


司法院資訊處製作；財團法人民間司法改革基金會備份。
